---
title: "Delineamento em parcelas subdivididas"
format: html
editor: visual
editor_options:
  chunk_output_type: console
---

# Objetivos da aula

Nesta aula, vamos analisar dados de um experimento com milho no qual se avaliou o **índice de infecção** em diferentes **híbridos** e **métodos de inoculação**. O exemplo é útil para discutir três pontos importantes em experimentação agrícola:

1.  a estrutura de um delineamento com **parcelas subdivididas**;
2.  a diferença entre uma ANOVA clássica com estratos de erro e um **modelo linear misto**;
3.  o uso de médias ajustadas, comparações múltiplas e gráficos interpretáveis.

A lógica estatística central é que nem todos os fatores são avaliados com a mesma precisão. Em parcelas subdivididas, o fator aplicado à parcela principal costuma ter um erro experimental diferente daquele aplicado à subparcela. Por isso, o modelo precisa reconhecer a estrutura hierárquica do experimento.

# Pacotes

```{r}
library(readxl)
library(tidyverse)
library(car)
library(lme4)
library(lmerTest)
library(DHARMa)
library(emmeans)
library(multcomp)
library(knitr)
```

Usaremos o pacote `{readxl}` para importar os dados, `{tidyverse}` para manipulação e gráficos, `{car}` para o teste de Levene, `{lme4}` e `{lmerTest}` para modelos mistos, `{DHARMa}` para diagnóstico por resíduos simulados, `{emmeans}` para médias marginais estimadas e `{multcomp}` para letras de agrupamento.

# Importação dos dados

```{r}
milho <- read_excel("dados_diversos.xlsx", sheet = "milho")

milho
```

Neste conjunto de dados, consideramos as seguintes variáveis:

-   `block`: bloco ou repetição do experimento;
-   `hybrid`: híbrido de milho;
-   `method`: método de inoculação;
-   `index`: índice de infecção;
-   `yield`: produtividade.

Antes de ajustar qualquer modelo, é recomendável garantir que as variáveis categóricas estejam armazenadas como fatores.

```{r}
milho <- milho |>
  mutate(
    block = as.factor(block),
    hybrid = as.factor(hybrid),
    method = as.factor(method)
  )

glimpse(milho)
```

# Visualização exploratória

A análise exploratória não substitui o modelo estatístico, mas ajuda a identificar padrões gerais, possíveis discrepâncias e a escala das variáveis.

## Índice de infecção por método

```{r}
milho |>
  ggplot(aes(x = method, y = index, color = method)) +
  geom_point(position = position_jitter(width = 0.08, height = 0), size = 2.5, alpha = 0.8) +
  labs(
    x = "Método de inoculação",
    y = "Índice de infecção",
    title = "Distribuição do índice de infecção por método"
  ) +
  theme_minimal() +
  theme(legend.position = "none")
```

O gráfico mostra a distribuição dos valores observados de `index` para cada método. Como os dados também dependem do híbrido e do bloco, diferenças aparentes entre métodos devem ser interpretadas com cautela nesta etapa.

## Índice de infecção por híbrido e método

```{r}
milho |>
  ggplot(aes(x = hybrid, y = index, color = method)) +
  geom_point(position = position_jitterdodge(jitter.width = 0.08, dodge.width = 0.6),
             size = 2.5, alpha = 0.8) +
  labs(
    x = "Híbrido",
    y = "Índice de infecção",
    color = "Método",
    title = "Índice de infecção por híbrido e método"
  ) +
  theme_minimal() +
  theme(axis.text.x = element_text(angle = 45, hjust = 1))
```

Este gráfico é mais informativo porque mostra simultaneamente os dois fatores de interesse: híbrido e método. Ele também permite antecipar uma possível **interação** entre híbrido e método. Existe interação quando a diferença entre métodos não é constante para todos os híbridos.

## Produtividade por método

```{r}
milho |>
  ggplot(aes(x = method, y = yield, color = method)) +
  geom_point(position = position_jitter(width = 0.08, height = 0), size = 2.5, alpha = 0.8) +
  labs(
    x = "Método de inoculação",
    y = "Produtividade",
    title = "Distribuição da produtividade por método"
  ) +
  theme_minimal() +
  theme(legend.position = "none")
```

Embora a análise principal desta aula seja feita para `index`, a variável `yield` pode ser analisada posteriormente com estrutura semelhante, desde que o objetivo biológico seja claramente definido.

# Delineamento em parcelas subdivididas

Neste experimento, a estrutura estatística pode ser representada como um delineamento em **parcelas subdivididas**. Em termos práticos:

-   os blocos representam fontes de variação controladas no campo;
-   os híbridos são atribuídos às parcelas principais;
-   os métodos são avaliados dentro das parcelas principais, nas subparcelas;
-   a interação `hybrid:method` indica se o efeito do método depende do híbrido.

A principal consequência estatística é que há dois níveis de erro:

1.  erro da parcela principal, associado à comparação entre híbridos;
2.  erro da subparcela, associado ao método e à interação híbrido × método.

Uma forma didática de escrever o modelo é:

$$
y_{ijk} = \mu + B_i + H_j + (BH)_{ij} + M_k + (HM)_{jk} + \varepsilon_{ijk}
$$

em que:

-   $y_{ijk}$ é a observação no bloco $i$, híbrido $j$ e método $k$;
-   $\mu$ é a média geral;
-   $B_i$ é o efeito do bloco;
-   $H_j$ é o efeito do híbrido;
-   $(BH)_{ij}$ é o erro da parcela principal, isto é, híbrido dentro de bloco;
-   $M_k$ é o efeito do método;
-   $(HM)_{jk}$ é a interação híbrido × método;
-   $\varepsilon_{ijk}$ é o erro residual da subparcela.

Em modelos mistos, geralmente tratamos bloco e parcela principal dentro de bloco como efeitos aleatórios:

$$
y_{ijk} = \mu + H_j + M_k + (HM)_{jk} + b_i + p_{ij} + \varepsilon_{ijk}
$$

com:

$$
b_i \sim N(0, \sigma_b^2), \qquad p_{ij} \sim N(0, \sigma_p^2), \qquad \varepsilon_{ijk} \sim N(0, \sigma^2)
$$

Essa formulação explicita que existem componentes de variância diferentes para blocos, parcelas principais e subparcelas.

# ANOVA clássica com `aov()`

A função `aov()` permite especificar estratos de erro usando `Error()`. Para parcelas subdivididas, podemos usar `Error(block/hybrid)`, que informa ao R que híbridos estão associados ao estrato de parcelas principais dentro de blocos.

```{r}
modelo_split <- aov(index ~ block + hybrid * method + Error(block/hybrid), data = milho)

summary(modelo_split)
```

A expressão `hybrid * method` é equivalente a:

``` r
hybrid + method + hybrid:method
```

Portanto, o modelo testa:

-   efeito principal de híbrido;
-   efeito principal de método;
-   interação híbrido × método.

Em parcelas subdivididas, o teste para híbrido deve usar o erro da parcela principal. O teste para método e para a interação híbrido × método usa o erro da subparcela. Esse é o motivo pelo qual o modelo apresenta mais de um estrato de erro.

# Pressupostos do modelo

Os principais pressupostos de modelos lineares para ANOVA são:

1.  independência dos erros;
2.  normalidade aproximada dos resíduos;
3.  homogeneidade de variâncias;
4.  estrutura correta do delineamento.

A independência depende principalmente do delineamento e da condução do experimento. Normalidade e homogeneidade podem ser avaliadas com gráficos e testes auxiliares.

## Extração dos resíduos

No objeto produzido por `aov()` com estratos de erro, os resíduos ficam armazenados por estrato. Para o diagnóstico da subparcela, extraímos os resíduos do estrato `Within`.

```{r}
residuos <- residuals(modelo_split$Within)

head(residuos)
```

## Normalidade dos resíduos

O teste de Shapiro-Wilk avalia a hipótese nula de que os resíduos seguem uma distribuição normal.

$$
H_0: \text{os resíduos seguem distribuição normal}
$$

$$
H_A: \text{os resíduos não seguem distribuição normal}
$$

```{r}
shapiro.test(residuos)
```

Um valor de $P$ pequeno sugere evidência contra a normalidade. Entretanto, em amostras pequenas, o teste pode ter baixa potência; em amostras grandes, diferenças pequenas podem gerar valores significativos. Por isso, o teste deve ser interpretado junto com gráficos de diagnóstico.

```{r}
tibble(residuos = residuos) |>
  ggplot(aes(sample = residuos)) +
  stat_qq() +
  stat_qq_line() +
  labs(
    x = "Quantis teóricos",
    y = "Quantis observados",
    title = "Gráfico Q-Q dos resíduos"
  ) +
  theme_minimal()
```

Se os pontos seguem aproximadamente a reta, a suposição de normalidade é considerada razoável para fins práticos.

## Homogeneidade de variâncias

A homogeneidade de variâncias significa que a variabilidade residual é aproximadamente semelhante entre os grupos comparados. O teste de Levene avalia essa condição.

```{r}
leveneTest(index ~ hybrid * method, data = milho)
```

A hipótese nula é:

$$
H_0: \sigma_1^2 = \sigma_2^2 = \cdots = \sigma_g^2
$$

em que $g$ é o número de combinações entre híbridos e métodos.

Neste exemplo, usamos a combinação `hybrid * method` porque a unidade comparativa final envolve os tratamentos formados pela combinação entre os dois fatores. Como o delineamento é hierárquico, o teste de Levene deve ser visto como diagnóstico auxiliar, não como substituto da modelagem correta.

# Modelo linear misto

A abordagem com modelos mistos é geralmente mais flexível para experimentos com estrutura hierárquica. Aqui, híbrido, método e sua interação são tratados como efeitos fixos, pois representam os tratamentos de interesse. Bloco e parcela principal dentro de bloco são tratados como efeitos aleatórios.

```{r}
modelo_misto <- lmer(
  index ~ hybrid * method + (1 | block) + (1 | block:hybrid),
  data = milho
)
```

A especificação pode ser lida assim:

-   `index ~ hybrid * method`: efeitos fixos de híbrido, método e interação;
-   `(1 | block)`: intercepto aleatório para bloco;
-   `(1 | block:hybrid)`: intercepto aleatório para a parcela principal, isto é, cada combinação bloco × híbrido.

Esse modelo reconhece que observações dentro da mesma parcela principal tendem a ser mais semelhantes entre si do que observações de parcelas diferentes.

## ANOVA do modelo misto

```{r}
anova(modelo_misto)
```

A tabela de ANOVA do modelo misto fornece testes para os efeitos fixos. O pacote `{lmerTest}` adiciona aproximações para graus de liberdade e valores de $P$, frequentemente usando métodos como Satterthwaite ou Kenward-Roger, dependendo da configuração.

A interpretação segue a ordem lógica:

1.  primeiro verificar se a interação `hybrid:method` é relevante;
2.  se a interação for importante, interpretar o efeito de método dentro de cada híbrido e o efeito de híbrido dentro de cada método;
3.  se a interação não for importante, os efeitos principais podem ser interpretados de forma mais direta.

## Componentes de variância

```{r}
summary(modelo_misto)
```

O resumo do modelo mostra os componentes de variância dos efeitos aleatórios. Esses componentes indicam quanto da variação total é atribuída a:

-   diferenças entre blocos;
-   diferenças entre parcelas principais dentro de blocos;
-   variação residual entre subparcelas.

# Diagnóstico com resíduos simulados

O pacote `{DHARMa}` usa simulação para avaliar os resíduos de modelos ajustados. Essa abordagem é útil porque resíduos simulados podem ser aplicados a diferentes classes de modelos.

```{r}
res_sim <- simulateResiduals(modelo_misto)
plot(res_sim)
```

Os gráficos ajudam a avaliar:

-   desvios globais da distribuição esperada dos resíduos;
-   padrões entre resíduos e valores preditos;
-   possíveis valores extremos;
-   heterogeneidade de variância.

Em modelos lineares gaussianos simples, gráficos clássicos de resíduos também são úteis. Em modelos mistos, o diagnóstico por simulação fornece uma verificação adicional.

# Médias marginais estimadas

As médias marginais estimadas, também chamadas de **least-squares means** ou **estimated marginal means**, são médias ajustadas pelo modelo. Elas são preferíveis às médias aritméticas simples quando há estrutura de delineamento, desbalanceamento ou efeitos adicionais no modelo.

## Comparação de métodos dentro de cada híbrido

```{r}
medias_metodo_por_hibrido <- emmeans(modelo_misto, ~ method | hybrid)
medias_metodo_por_hibrido
```

Essas médias respondem à pergunta:

> Para cada híbrido, os métodos de inoculação diferem quanto ao índice de infecção?

```{r}
pares_metodo_por_hibrido <- pairs(medias_metodo_por_hibrido, adjust = "tukey")
pares_metodo_por_hibrido
```

## Comparação de híbridos dentro de cada método

```{r}
medias_hibrido_por_metodo <- emmeans(modelo_misto, ~ hybrid | method)
medias_hibrido_por_metodo
```

Essas médias respondem à pergunta:

> Dentro de cada método de inoculação, quais híbridos diferem quanto ao índice de infecção?

```{r}
pares_hibrido_por_metodo <- pairs(medias_hibrido_por_metodo, adjust = "tukey")
pares_hibrido_por_metodo
```

# Letras de agrupamento

As letras de agrupamento são uma forma compacta de apresentar comparações múltiplas. Grupos que compartilham a mesma letra não diferem estatisticamente ao nível adotado.

Neste material, usaremos a seguinte convenção:

-   letras minúsculas comparam híbridos dentro de cada método;
-   letras maiúsculas comparam métodos dentro de cada híbrido.

## Letras para híbridos dentro de método

```{r}
letras_hibrido <- cld(
  medias_hibrido_por_metodo,
  adjust = "tukey",
  Letters = letters
) |>
  as_tibble() |>
  mutate(
    letra_hibrido = str_trim(.group)
  ) |>
  dplyr::select(hybrid, method, letra_hibrido)

letras_hibrido
```

## Letras para métodos dentro de híbrido

```{r}
letras_metodo <- cld(
  medias_metodo_por_hibrido,
  adjust = "tukey",
  Letters = LETTERS
) |>
  as_tibble() |>
  mutate(
    letra_metodo = str_trim(.group)
  ) |>
  dplyr::select(hybrid, method, letra_metodo)

letras_metodo
```

# Tabela final de médias ajustadas

Agora combinamos as médias estimadas com as letras de comparação.

```{r}
tabela_medias <- as_tibble(emmeans(modelo_misto, ~ hybrid * method)) |>
  left_join(letras_hibrido, by = c("hybrid", "method")) |>
  left_join(letras_metodo, by = c("hybrid", "method")) |>
  mutate(
    letras = paste0(letra_hibrido, " ", letra_metodo),
    emmean = round(emmean, 1),
    SE = round(SE, 2),
    lower.CL = round(lower.CL, 1),
    upper.CL = round(upper.CL, 1)
  ) |>
  dplyr::select(hybrid, method, emmean, SE, lower.CL, upper.CL, letras)

tabela_medias |>
  kable(
    col.names = c("Híbrido", "Método", "Média ajustada", "EP", "LI 95%", "LS 95%", "Letras"),
    caption = "Médias ajustadas do índice de infecção para cada combinação entre híbrido e método."
  )
```

A coluna `emmean` apresenta a média ajustada pelo modelo misto. O erro padrão (`SE`) expressa a incerteza associada à média estimada. Os limites `lower.CL` e `upper.CL` representam o intervalo de confiança de 95%.

# Gráfico com médias ajustadas

O gráfico abaixo é construído a partir das médias ajustadas pelo modelo, não a partir de valores digitados manualmente. Essa é a abordagem recomendada porque evita erros de transcrição e torna o relatório reprodutível.

```{r}
df_grafico <- as_tibble(emmeans(modelo_misto, ~ hybrid * method)) |>
  left_join(letras_hibrido, by = c("hybrid", "method")) |>
  left_join(letras_metodo, by = c("hybrid", "method")) |>
  mutate(
    letras = paste0(letra_hibrido, " ", letra_metodo),
    ymax = emmean + SE
  )


ggplot(df_grafico, aes(x = hybrid, y = emmean, fill = method)) +
  geom_col(
    position = position_dodge(width = 0.8),
    width = 0.7,
    color = "black"
  ) +
  geom_errorbar(
    aes(ymin = emmean - SE, ymax = emmean + SE),
    position = position_dodge(width = 0.8),
    width = 0.2
  ) +
  geom_text(
    aes(label = letras, y = ymax + 2),
    position = position_dodge(width = 0.8),
    size = 3.5,
    fontface = "bold"
  ) +
  labs(
    x = "Híbrido",
    y = "Índice de infecção",
    fill = "Método",
    title = "Índice de infecção por híbrido e método de inoculação",
    subtitle = "Barras representam médias ajustadas pelo modelo misto; barras de erro representam ± 1 erro padrão"
  ) +
  theme_minimal() +
  theme(
    axis.text.x = element_text(angle = 45, hjust = 1),
    legend.position = "top"
  )
```

No gráfico, as barras representam as médias ajustadas pelo modelo misto. As barras de erro representam $\pm 1$ erro padrão. As letras devem ser interpretadas de acordo com o contexto da comparação:

-   letras minúsculas: comparação entre híbridos dentro do mesmo método;
-   letras maiúsculas: comparação entre métodos dentro do mesmo híbrido.

# Interpretação estatística

A interpretação deve seguir a estrutura do modelo. Se a interação híbrido × método for significativa ou biologicamente relevante, a comparação entre métodos deve ser feita dentro de cada híbrido, e a comparação entre híbridos deve ser feita dentro de cada método. Nesse caso, não é adequado apresentar apenas um efeito médio geral de método, pois esse efeito médio pode ocultar respostas específicas de cada híbrido.

Quando a interação não é significativa e também não há indicação biológica forte de respostas contrastantes, os efeitos principais podem ser interpretados com mais segurança. Mesmo assim, em experimentos agrícolas, a ausência de significância estatística não deve ser confundida com ausência absoluta de efeito. O tamanho do efeito, a precisão experimental e a relevância prática também precisam ser considerados.

# Como relatar os resultados

Um parágrafo possível para relatar a análise seria:

> O índice de infecção foi analisado considerando a estrutura de parcelas subdivididas, com híbridos nas parcelas principais e métodos de inoculação nas subparcelas. Foi ajustado um modelo linear misto com efeitos fixos de híbrido, método e sua interação, e efeitos aleatórios de bloco e parcela principal dentro de bloco. As médias ajustadas foram obtidas por `emmeans`, e as comparações múltiplas foram realizadas com ajuste de Tukey. Quando a interação híbrido × método foi relevante, os métodos foram comparados dentro de cada híbrido e os híbridos foram comparados dentro de cada método.

# Extensão para produtividade

A mesma estrutura de análise pode ser usada para `yield`, substituindo a variável resposta no modelo.

```{r}
modelo_yield <- lmer(
  yield ~ hybrid * method + (1 | block) + (1 | block:hybrid),
  data = milho
)

anova(modelo_yield)
```

```{r}
emmeans(modelo_yield, ~ hybrid * method)
```

A interpretação para produtividade deve considerar a pergunta biológica. Por exemplo, podemos perguntar se os métodos de inoculação alteram a produtividade, se os híbridos diferem em produtividade, ou se a resposta produtiva ao método depende do híbrido.

# Pontos principais da aula

1.  Experimentos em parcelas subdivididas possuem mais de um estrato de erro.
2.  O fator da parcela principal e o fator da subparcela não devem ser testados usando o mesmo erro experimental.
3.  Modelos mistos representam de forma natural a estrutura hierárquica do delineamento.
4.  A interação entre fatores deve ser interpretada antes dos efeitos principais.
5.  Médias ajustadas por modelo são preferíveis a médias simples quando há estrutura experimental.
6.  Gráficos devem ser gerados a partir dos resultados do modelo, não digitados manualmente.

# Referências

BATES, D.; MÄCHLER, M.; BOLKER, B.; WALKER, S. Fitting Linear Mixed-Effects Models Using lme4. *Journal of Statistical Software*, v. 67, n. 1, p. 1–48, 2015.

HOTHORN, T.; BRETZ, F.; WESTFALL, P. Simultaneous inference in general parametric models. *Biometrical Journal*, v. 50, n. 3, p. 346–363, 2008.

KUZNETSOVA, A.; BROCKHOFF, P. B.; CHRISTENSEN, R. H. B. lmerTest Package: Tests in Linear Mixed Effects Models. *Journal of Statistical Software*, v. 82, n. 13, p. 1–26, 2017.

LEVENe, H. Robust tests for equality of variances. In: OLKIN, I. et al. (ed.). *Contributions to Probability and Statistics*. Stanford: Stanford University Press, 1960. p. 278–292.

LENTH, R. V. *emmeans: Estimated Marginal Means, aka Least-Squares Means*. R package, 2024.

PINHEIRO, J. C.; BATES, D. M. *Mixed-Effects Models in S and S-PLUS*. New York: Springer, 2000.

SHAPIRO, S. S.; WILK, M. B. An analysis of variance test for normality (complete samples). *Biometrika*, v. 52, n. 3–4, p. 591–611, 1965.

TUKEY, J. W. *The Problem of Multiple Comparisons*. Princeton: Princeton University, 1953.
