---
title: "Aula 1 – Introdução à experimentação e análise de dados"
subtitle: "Primeiro encontro da disciplina"
author: "Disciplina FIP 606"
format:
  html:
    toc: true
    toc-depth: 3
    number-sections: true
    theme: cosmo
    code-fold: false
    code-tools: false
execute:
  echo: true
  warning: false
  message: false
lang: pt-BR
---

::: callout-note
## Propósito da aula

Esta primeira aula foi planejada para ser **leve, participativa e orientada por discussão**, com foco em um experimento simples, introdução ao **RStudio** e uso da **IA como assistente crítico**, não como substituta do raciocínio científico.
:::

# Introdução

Esta aula apresenta os fundamentos da disciplina e introduz os estudantes à análise de dados experimentais utilizando **R**. A proposta pedagógica prioriza **aprendizagem ativa**, discussão em grupo e uso crítico de ferramentas computacionais, incluindo **inteligência artificial** como assistente analítico.

A lógica da aula segue o fluxo do raciocínio científico:

1.  Formular uma pergunta
2.  Observar dados
3.  Discutir evidências
4.  Organizar dados
5.  Realizar análise exploratória
6.  Comparar interpretações humanas e assistidas por IA

::: callout-important
## Mensagem central

Nesta disciplina, o objetivo não é apenas aprender software ou memorizar comandos.\
O objetivo é aprender a **pensar cientificamente com dados**.
:::

# Objetivos da aula

Ao final da aula os estudantes deverão ser capazes de:

-   compreender o propósito da disciplina
-   discutir um experimento simples
-   reconhecer termos básicos de experimentação
-   abrir e utilizar o RStudio
-   inserir e analisar um pequeno conjunto de dados em R
-   compreender o papel da IA como **assistente científico**

# Estrutura da aula

A aula está organizada em quatro períodos de 50 minutos:

1.  **Problema científico e discussão**
2.  **Construção de glossário e conceitos**
3.  **Introdução ao RStudio e análise de dados**
4.  **Comparação com análise assistida por IA**

::: callout-tip
## Estratégia didática

A aula começa com um **problema**, não com uma definição.\
Primeiro os estudantes observam, discutem e levantam hipóteses.\
Depois os conceitos são organizados.\
Só então entram as ferramentas computacionais.
:::

# Material utilizado

## Tabela impressa

**Experimento em casa de vegetação: efeito do fungicida na severidade da doença**

| Planta | Tratamento | Severidade da doença (%) |
|-------:|:-----------|-------------------------:|
|      1 | Controle   |                       42 |
|      2 | Controle   |                       38 |
|      3 | Controle   |                       45 |
|      4 | Controle   |                       40 |
|      5 | Fungicida  |                       12 |
|      6 | Fungicida  |                       18 |
|      7 | Fungicida  |                       15 |
|      8 | Fungicida  |                       10 |

## Perguntas para discussão

1.  O fungicida reduziu a severidade da doença?
2.  Que evidências apoiam essa conclusão?
3.  Por que várias plantas foram avaliadas em cada tratamento?

::: callout-tip
## Pergunta adicional

O que aconteceria se apenas **uma planta** fosse avaliada por tratamento?
:::

# Período 1 — Engajamento e problema científico

## Objetivo

Criar engajamento, colocar os estudantes para pensar cientificamente e gerar a necessidade da disciplina.

## Abertura

A aula começa com a seguinte mensagem:

> Nesta disciplina o objetivo não é apenas aprender software ou memorizar comandos.\
> O objetivo é aprender a pensar cientificamente com dados.

Em seguida é apresentado um pequeno experimento.

## Atividade em duplas

Os estudantes recebem a tabela e discutem as perguntas por aproximadamente **5 a 7 minutos**.

O professor circula pela sala observando as discussões.

### Termos que normalmente surgem

-   tratamento
-   severidade
-   média
-   repetição
-   variabilidade
-   controle

::: callout-note
## Papel do professor neste momento

Ouvir mais do que explicar.\
O objetivo é fazer os conceitos **emergirem da discussão dos alunos**.
:::

## Discussão coletiva

Perguntas orientadoras:

-   O fungicida reduziu a severidade?
-   Como vocês chegaram a essa conclusão?
-   Por que não avaliar apenas uma planta?

Termos que emergem são registrados no quadro.

## Síntese do período

Mensagem principal:

> Perguntas simples como esta são o ponto de partida da análise de dados em pesquisa científica.

# Período 2 — Construção do glossário

## Objetivo

Transformar a discussão inicial em vocabulário comum da disciplina.

## Glossário de termos-chave

Durante a discussão coletiva são organizados os seguintes conceitos.

### Experimento (Experiment)

Um estudo planejado utilizado para responder a uma pergunta científica.

### Tratamento (Treatment)

Uma condição aplicada às unidades experimentais.

### Controle (Control)

Tratamento de referência utilizado para comparação.

### Variável (Variable)

Uma característica mensurável.

### Severidade da doença (Disease severity)

Proporção de tecido vegetal afetado pela doença.

### Repetição (Replication)

Observações repetidas dentro de um tratamento.

### Variabilidade (Variability)

Diferenças naturais entre as observações.

### Dados (Data)

Observações registradas coletadas em um estudo.

### Hipótese (Hypothesis)

Explicação proposta avaliada utilizando dados.

::: callout-tip
## Sugestão de condução

Monte o glossário **no quadro**, com participação dos alunos, antes de mostrar qualquer definição pronta.
:::

## Fluxo do processo científico

A disciplina seguirá o seguinte fluxo analítico:

1.  Fazer uma pergunta (Ask a question)\
2.  Coletar dados (Collect data)\
3.  Organizar dados (Organize data)\
4.  Explorar dados (Explore data)\
5.  Analisar dados (Analyze data)\
6.  Interpretar resultados (Interpret results)\
7.  Comunicar descobertas (Communicate findings)

::: callout-important
## Ideia-chave

Os estudantes precisam perceber desde a primeira aula que a análise de dados não começa no software.\
Ela começa com uma **pergunta científica bem formulada**.
:::

## Uso de inteligência artificial na disciplina

A IA pode atuar como assistente para:

-   explicar código
-   sugerir análises
-   ajudar na documentação

Entretanto:

-   decisões analíticas devem ser compreendidas
-   resultados devem ser interpretados criticamente
-   análises precisam ser reproduzíveis

::: callout-warning
## Princípio da disciplina

A IA pode ajudar a escrever código, mas **não substitui o raciocínio científico**.
:::

# Período 3 — Introdução ao RStudio

## Objetivo

Abrir o RStudio e fazer a primeira análise real da tabela.

## Abrindo o RStudio

Apresentação rápida da interface:

-   Script
-   Console
-   Environment
-   Plots / Files / Packages

Mensagem ao estudante:

> O objetivo hoje não é dominar o software, mas perder o medo dele.

## Primeiros comandos

```{r}
2 + 2
sqrt(16)
```

## Criando um script

```{r}
# Primeira aula
# Experimento em casa de vegetação
```

::: callout-note
## Comentário didático

Mostre a diferença entre **rodar um comando no console** e **registrar uma análise em um script**.
:::

## Inserindo os dados no R

```{r}
dados <- data.frame(
  planta = 1:8,
  tratamento = c("Controle","Controle","Controle","Controle",
                 "Fungicida","Fungicida","Fungicida","Fungicida"),
  severidade = c(42,38,45,40,12,18,15,10)
)

dados
```

## Estrutura dos dados

```{r}
str(dados)
summary(dados)
```

## Média por tratamento

```{r}
tapply(dados$severidade, dados$tratamento, mean)
```

## Variabilidade por tratamento

```{r}
tapply(dados$severidade, dados$tratamento, sd)
```

::: callout-tip
## Perguntas para a turma

-   O que o R mostrou que já era sugerido pela tabela?
-   A média é suficiente para concluir?
-   O que ainda falta para uma conclusão formal?
:::

# Período 4 — Visualização e IA

## Objetivo

Fechar o ciclo da aula: observar a tabela, discutir, analisar no R e comparar com a IA.

## Gráfico simples

```{r}
boxplot(severidade ~ tratamento, data = dados,
        ylab = "Severidade da doença (%)",
        xlab = "Tratamento")
```

### Discussão

-   O gráfico ajuda a interpretar os dados?
-   O que ele mostra melhor do que a tabela?

## Comparação com análise feita por IA

Prompt utilizado:

``` text
Aqui está um conjunto de dados de um experimento em casa de vegetação testando um fungicida.

Tratamento Severidade
Controle 42
Controle 38
Controle 45
Controle 40
Fungicida 12
Fungicida 18
Fungicida 15
Fungicida 10

Analise estes dados, resuma os resultados, sugira uma abordagem estatística apropriada e forneça o código em R.
```

### Perguntas para discussão

-   O que a IA acertou?
-   O que ela simplificou?
-   Podemos confiar cegamente na resposta?
-   A IA entende o experimento biológico?

::: callout-warning
## Mensagem para enfatizar

Primeiro o raciocínio humano, depois a ferramenta.\
A IA entra no final da aula como **comparação**, não como ponto de partida.
:::

# Síntese final

Pergunta inicial da aula:

> O fungicida reduziu a severidade da doença?

Durante a aula os estudantes responderam essa pergunta por diferentes caminhos:

-   observação da tabela
-   discussão em grupo
-   análise em R
-   comparação com interpretação da IA

::: callout-important
## Fechamento

A análise científica não é apenas executar código, mas compreender experimentos, interpretar dados e comunicar resultados de forma rigorosa.
:::

# Tarefa para casa

1.  Definir com suas próprias palavras três termos do glossário.
2.  Escrever uma frase respondendo se o fungicida reduziu a severidade.
3.  Explicar por que repetição é importante em experimentos.

# Notas para o professor

## Ritmo da aula

-   **Período 1:** menos explicação, mais escuta
-   **Período 2:** organizar a linguagem
-   **Período 3:** reduzir medo do software
-   **Período 4:** mostrar IA como apoio crítico

## O que evitar na primeira aula

-   excesso de teoria estatística
-   muitos detalhes de interface
-   conceitos avançados de delineamento
-   transformar a IA em protagonista

## Resultado esperado

Ao final do primeiro dia, os estudantes terão:

-   participado ativamente
-   discutido um experimento simples
-   construído um vocabulário inicial
-   aberto o RStudio sem trauma
-   digitado dados reais
-   feito uma análise básica
-   visto a IA como apoio crítico
