---
title: "Aula 6"
format: html
editor: visual
editor_options:
  chunk_output_type: console
---

# Aula 6: ANOVA fatorial, blocos e correlação

Nesta aula trabalharemos com três situações analíticas bastante comuns em experimentação agronômica e fitopatológica:

1.  **experimento fatorial**, para avaliar simultaneamente os efeitos de fungicida, dose e sua interação sobre a severidade;
2.  **delineamento em blocos**, para analisar produtividade em experimento de campo controlando a heterogeneidade experimental;
3.  **análise de associação**, por meio de correlação e regressão linear simples, para investigar a relação entre variáveis quantitativas.

Ao longo do código, os comentários procuram explicar não apenas **como** executar os procedimentos, mas também **por que** eles são usados e **como interpretar** os resultados.

## Pacotes

```{r}
library(readxl)
library(tidyverse)
library(emmeans)
library(multcomp)
library(DHARMa)
library(ggthemes)
```

# Parte 1 — Experimento fatorial: fungicida × dose

## Importação e preparo dos dados

```{r}
fungicidas <- read_excel("dados_diversos.xlsx", sheet = "fungicida_vaso")

fungicidas2 <- fungicidas |> 
  mutate(
    incidencia = inf_seeds / n_seeds,
    dose = factor(dose),
    treat = factor(treat)
  )

glimpse(fungicidas2)
```

A variável `incidencia` foi calculada como a proporção de sementes infectadas:

$$
\text{incidência} = \frac{\text{número de sementes infectadas}}{\text{número total de sementes avaliadas}}
$$

Neste primeiro conjunto, a variável resposta analisada será **severity**. Como `treat` e `dose` representam tratamentos experimentais, ambos devem ser tratados como fatores.

## Visualização inicial

```{r}
fungicidas2 |> 
  ggplot(aes(x = treat, y = severity, color = dose)) +
  geom_jitter(width = 0.08, height = 0, size = 2, alpha = 0.7) +
  facet_wrap(~ dose) +
  theme_classic() +
  labs(
    x = "Fungicida",
    y = "Severidade",
    color = "Dose"
  )
```

```{r}
interaction.plot(
  x.factor = fungicidas2$treat,
  trace.factor = fungicidas2$dose,
  response = fungicidas2$severity,
  xlab = "Fungicida",
  ylab = "Severidade média",
  trace.label = "Dose"
)
```

A inspeção gráfica antecede a modelagem. Em um experimento fatorial, ela é importante porque permite avaliar se há indícios de **interação** entre os fatores. Em termos práticos:

-   se as linhas do gráfico de interação forem aproximadamente paralelas, a evidência visual favorece ausência de interação;
-   se as linhas se cruzarem ou divergirem claramente, isso sugere que o efeito de um fator depende do nível do outro.

## Modelos candidatos

### Modelo 1: efeito apenas de fungicida

```{r}
m1 <- lm(severity ~ treat, data = fungicidas2)
anova(m1)
```

### Modelo 2: efeito apenas de dose

```{r}
m2 <- lm(severity ~ dose, data = fungicidas2)
anova(m2)
```

### Modelo 3: modelo fatorial com interação

```{r}
m3 <- lm(severity ~ treat * dose, data = fungicidas2)
anova(m3)
```

O modelo fatorial com interação pode ser escrito como:

$$
Y_{ijk} = \mu + \alpha_i + \beta_j + (\alpha\beta)_{ij} + \varepsilon_{ijk}
$$

em que:

-   $Y_{ijk}$ é a observação de severidade na combinação entre o fungicida $i$ e a dose $j$;
-   $\mu$ é a média geral;
-   $\alpha_i$ é o efeito do fungicida;
-   $\beta_j$ é o efeito da dose;
-   $(\alpha\beta)_{ij}$ é o efeito de interação entre fungicida e dose;
-   $\varepsilon_{ijk}$ é o erro aleatório, assumido com média zero e variância constante.

Na ANOVA, a estatística de teste para cada fonte de variação é dada por:

$$
F = \frac{QM_{\text{fonte}}}{QM_{\text{erro}}}
$$

em que $QM$ é o quadrado médio. Valores altos de $F$ indicam que a variação explicada pela fonte é grande em relação à variação residual.

### Interpretação da interação

Em experimentos fatoriais, a presença de interação significativa muda a forma de interpretar os efeitos principais. Quando a interação é relevante, evita-se discutir apenas “o melhor fungicida” ou “a melhor dose” isoladamente, porque o efeito de um depende do outro. Nesse caso, a interpretação correta passa a ser feita por **efeitos simples**, isto é, comparando doses dentro de cada fungicida, ou fungicidas dentro de cada dose.

## Diagnóstico do modelo

```{r}
res_m3 <- simulateResiduals(m3)
plot(res_m3)
```

O pacote `{DHARMa}` produz resíduos simulados padronizados, úteis para avaliar:

-   padrões de assimetria;
-   heterogeneidade de variâncias;
-   desvios importantes de distribuição;
-   observações discrepantes.

Embora `lm()` assuma erros normais com variância constante, em aplicações práticas a avaliação gráfica dos resíduos costuma ser mais informativa do que depender apenas de testes formais.

## Médias ajustadas e comparação múltipla

```{r}
medias_m3 <- emmeans(m3, ~ dose | treat)
medias_m3
```

```{r}
cld(medias_m3, Letters = letters)
```

As médias obtidas por `emmeans()` são **médias marginais estimadas**, também chamadas de médias ajustadas. Elas representam as médias previstas pelo modelo e são especialmente úteis quando o desenho não é perfeitamente balanceado ou quando há termos adicionais no modelo.

A função `cld()` organiza os grupos de médias por letras. Médias que compartilham a mesma letra não diferem entre si ao nível de significância adotado.

### Tabela ilustrativa para a interação

| Fungicida    | Dose 0.5 | Dose 2  |
|--------------|----------|---------|
| Ionic liquid | 0.29 Aa  | 0.05 Ab |
| Tebuconazole | 0.02 Ba  | 0.02 Aa |

**Leitura da tabela:**

-   letras maiúsculas comparam fungicidas dentro de cada dose;
-   letras minúsculas comparam doses dentro de cada fungicida;
-   médias com a mesma letra não diferem a 5% de probabilidade.

# Parte 2 — Experimento em blocos ao acaso

## Importação e preparo dos dados

```{r}
campo <- read_excel("dados_diversos.xlsx", sheet = "fungicida_campo")

campo2 <- campo |> 
  mutate(
    trat = factor(TRAT),
    bloco = factor(BLOCO)
  ) |> 
  transmute(
    trat,
    bloco,
    prod = PROD
  )

glimpse(campo2)
```

Neste conjunto, a variável resposta é a produtividade (`prod`). O fator `bloco` representa uma estrutura de controle experimental usada para reduzir a variabilidade não controlada entre unidades experimentais.

## Visualização inicial

```{r}
campo2 |> 
  ggplot(aes(x = trat, y = prod)) +
  geom_jitter(width = 0.08, alpha = 0.6, size = 2) +
  stat_summary(fun = mean, geom = "point", size = 4, shape = 18) +
  theme_classic() +
  labs(
    x = "Tratamento fungicida",
    y = expression("Produtividade (kg ha"^-1*")")
  )
```

Os pontos mostram os valores individuais e o losango representa a média de cada tratamento. Essa visualização ajuda a avaliar amplitude dos dados, dispersão dentro dos tratamentos e possíveis diferenças entre médias.

## Modelo em blocos

```{r}
m_bloco <- lm(prod ~ trat + bloco, data = campo2)
anova(m_bloco)
```

O modelo para delineamento em blocos ao acaso pode ser escrito como:

$$
Y_{ij} = \mu + \tau_i + \beta_j + \varepsilon_{ij}
$$

em que:

-   $Y_{ij}$ é a produtividade observada no tratamento $i$ dentro do bloco $j$;
-   $\mu$ é a média geral;
-   $\tau_i$ é o efeito do tratamento;
-   $\beta_j$ é o efeito do bloco;
-   $\varepsilon_{ij}$ é o erro aleatório.

A principal função dos blocos é absorver parte da variabilidade sistemática do experimento. Quando os blocos capturam heterogeneidade real da área experimental, o erro residual tende a diminuir, aumentando a precisão das comparações entre tratamentos.

## Diagnóstico do modelo

```{r}
res_bloco <- simulateResiduals(m_bloco)
plot(res_bloco)
```

## Médias ajustadas dos tratamentos

```{r}
medias_m_bloco <- emmeans(m_bloco, ~ trat)
medias_m_bloco
```

```{r}
res_cld <- cld(medias_m_bloco, Letters = LETTERS)
res_cld
```

## Gráfico com médias ajustadas e grupos

```{r}
res_cld |> 
  ggplot(aes(x = reorder(trat, emmean), y = emmean)) +
  geom_point(size = 3) +
  geom_text(aes(label = .group, y = emmean + 120), size = 5) +
  coord_flip() +
  theme_classic() +
  labs(
    x = "Tratamento fungicida",
    y = expression("Média ajustada de produtividade (kg ha"^-1*")")
  )
```

Este gráfico resume a comparação entre tratamentos já considerando o efeito de blocos no ajuste do modelo. Assim, a inferência é mais consistente do que comparar apenas médias brutas.

# Parte 3 — Correlação e regressão linear

## Importação dos dados

```{r}
mofo <- read_excel("dados_diversos.xlsx", sheet = "mofo")

glimpse(mofo)
```

Aqui o interesse é estudar a associação entre variáveis quantitativas. Pelo código original, a relação explorada nos gráficos é entre `inc` e `scl`. Portanto, a análise de correlação foi alinhada a essas duas variáveis para manter coerência entre teste e visualização.

## Visualização geral por estudo

```{r}
mofo |> 
  ggplot(aes(x = inc, y = scl, color = factor(study))) +
  geom_point(alpha = 0.7, size = 2) +
  geom_smooth(method = "lm", se = FALSE) +
  scale_color_colorblind() +
  theme_classic() +
  labs(
    x = "Incidência",
    y = "Escala / variável scl",
    color = "Estudo"
  )
```

O coeficiente de correlação de Pearson mede a intensidade e a direção da associação linear entre duas variáveis quantitativas:

$$
r = \frac{\sum_{i=1}^{n}(x_i - \bar{x})(y_i - \bar{y})}
{\sqrt{\sum_{i=1}^{n}(x_i - \bar{x})^2} \sqrt{\sum_{i=1}^{n}(y_i - \bar{y})^2}}
$$

O valor de $r$ varia entre -1 e 1:

-   valores próximos de 1 indicam associação linear positiva forte;
-   valores próximos de -1 indicam associação linear negativa forte;
-   valores próximos de 0 indicam associação linear fraca ou ausente.

## Correlação geral

```{r}
cor.test(mofo$inc, mofo$scl)
```

O teste associado avalia a hipótese nula:

$$
H_0: \rho = 0
$$

contra a hipótese alternativa de que a correlação populacional difere de zero.

## Correlações por estudo

```{r}
correlacoes <- mofo |> 
  group_by(study) |> 
  summarise(r = cor(inc, scl, use = "complete.obs"))

correlacoes
```

## Inspeção das distribuições

```{r}
hist(mofo$inc, main = "Histograma de incidência", xlab = "inc")
hist(mofo$scl, main = "Histograma de scl", xlab = "scl")
```

A inspeção visual das distribuições é útil porque correlação de Pearson e regressão linear simples assumem, em termos de interpretação inferencial, relação aproximadamente linear e ausência de distorções severas causadas por valores extremos.

## Gráfico final com coeficientes por estudo

```{r}
label_data <- mofo |>
  group_by(study) |>
  summarise(
    x_pos = max(inc, na.rm = TRUE),
    y_pos = predict(
      lm(scl ~ inc, data = cur_data()),
      newdata = data.frame(inc = max(inc, na.rm = TRUE))
    ) |> as.numeric(),
    .groups = "drop"
  ) |>
  left_join(correlacoes, by = "study")

mofo |> 
  ggplot(aes(x = inc, y = scl, color = factor(study))) +
  geom_point(alpha = 0.5, size = 2) +
  geom_smooth(method = "lm", se = FALSE, linewidth = 1) +
  geom_text(
    data = label_data,
    aes(x = x_pos, y = y_pos, label = paste0("r = ", format(round(r, 2), nsmall = 2))),
    hjust = -0.15,
    vjust = 0.5,
    fontface = "italic",
    show.legend = FALSE
  ) +
  scale_color_colorblind() +
  scale_x_continuous(expand = expansion(mult = c(0.05, 0.20))) +
  theme_classic(base_size = 12) +
  theme(
    legend.position = "top",
    axis.title = element_text(face = "bold"),
    axis.text = element_text(color = "black")
  ) +
  labs(
    x = "Incidência da doença (%)",
    y = "scl",
    color = "Estudo"
  )
```

Esse gráfico reúne três elementos importantes:

1.  **dados observados**, representados pelos pontos;
2.  **tendência linear ajustada**, representada pelas retas;
3.  **coeficiente de correlação por estudo**, indicado ao final de cada reta.

Essa abordagem é útil quando se deseja mostrar que a associação pode variar entre estudos, experimentos ou ambientes.

# Síntese conceitual da aula

Nesta aula, três ideias estatísticas centrais foram trabalhadas.

## 1. Interação em experimentos fatoriais

Quando há interação, o efeito de um fator depende do nível do outro. Nessa situação, a interpretação deve se concentrar em comparações dentro de cada combinação relevante.

## 2. Uso de blocos para ganhar precisão

O bloco não é o foco biológico principal, mas uma ferramenta de controle experimental. Seu papel é reduzir a variabilidade residual e melhorar a sensibilidade do teste para detectar diferenças entre tratamentos.

## 3. Correlação não implica causalidade

Mesmo quando a correlação é alta, isso indica associação estatística, e não necessariamente uma relação causal. A interpretação deve sempre considerar o contexto biológico e experimental.
