---
title: "Aula 8: Análise de Regressão e Modelos Mistos"
author: "Emerson Del Ponte"
format: html
editor_options: 
  chunk_output_type: console
---

# Introdução à Regressão Linear

A regressão linear simples é utilizada para modelar a relação entre uma variável dependente contínua ($Y$) e uma variável independente contínua ($X$). O modelo é representado pela equação: $$Y = \beta_0 + \beta_1 X + \epsilon$$ Onde: - $\beta_0$ é o intercepto (valor de $Y$ quando $X=0$). - $\beta_1$ é o coeficiente angular (inclinação da reta). - $\epsilon$ é o erro residual.

## Exemplo 1: Rendimento vs. Dose de Nitrogênio

Neste exemplo, exploramos como a dose de nitrogênio influencia o rendimento de grãos.

```{r}
#| message: false
#| warning: false
library(tidyverse)
library(rio)
library(DHARMa)
library(readxl)
library(lme4)
library(car)

# Criação de um conjunto de dados simples
x <- seq(0, 150, by = 25)
y <- c(8.6, 8.9, 9.5, 9.9, 10, 10.2, 10.5)
df <- data.frame(x = x, y = y)

# Visualização inicial com linha de tendência linear
ggplot(df, aes(x, y)) +
  geom_point(size = 4, color = "red") + 
  geom_smooth(se = FALSE, method = "lm") +
  labs(
    title = "Relação entre Dose de N e Rendimento",
    x = "Dose de N (Kg/ha)",
    y = "Rendimento de grãos (t/ha)"
  ) +
  theme_minimal()

# Ajuste do modelo de regressão linear simples
m1 <- lm(y ~ x, data = df)

# Resumo do modelo: interpretação dos coeficientes e R²
# O R² indica a proporção da variância de Y explicada por X.
summary(m1)

# Predição manual para uma dose de 200 Kg/ha
x_new <- 200
y_pred <- coef(m1)[1] + (coef(m1)[2] * x_new)
y_pred

# Verificação de valores preditos e resíduos
pred_df <- df |> 
  mutate(
    predito = predict(m1),
    residual = y - predito
  )
pred_df

# Coeficiente de correlação e R²
r <- cor(df$x, df$y)
r_sq <- r^2
r_sq
```

# Regressão com Dados Externos

Utilizando dados de um experimento real para ajustar a regressão e adicionar a equação ao gráfico.

```{r}
# Importação de dados
url <- "https://bit.ly/df_biostat"
df_reg <- import(url, sheet = "REG_DEL_DATA", setclass = "tbl")

# Visualização com anotação da equação
# A equação estimada é Y = 8.43 + 0.0242 * X
df_reg |> 
  ggplot(aes(DOSEN, RG)) +
  geom_point() +
  geom_smooth(se = FALSE, method = "lm") +
  annotate(
    geom = "text", 
    x = 35, y = 10.5,
    label = "y = 8.43 + 0.0242*x"
  ) +
  labs(x = "Dose de N", y = "Rendimento") +
  theme_light()

# Ajuste e ANOVA do modelo
m2 <- lm(RG ~ DOSEN, data = df_reg)
anova(m2)
summary(m2)
```

# Regressão Polinomial (Quadrática)

Muitas vezes a resposta não é linear. O rendimento pode aumentar até certo ponto e depois estabilizar ou cair (lei dos retornos decrescentes). O modelo quadrático é: $$Y = \beta_0 + \beta_1 X + \beta_2 X^2 + \epsilon$$

A dose de máxima resposta econômica ou biológica pode ser calculada como $X_{max} = -\beta_1 / (2 \beta_2)$.

```{r}
# Dados com comportamento não-linear
DOSEN <- c(0, 50, 100, 150, 200, 250)
RG    <- c(7.1, 7.3, 7.66, 7.71, 7.62, 7.6)
df2 <- data.frame(DOSEN = DOSEN, RG = RG)

# Ajuste do modelo quadrático (segundo grau)
m4 <- lm(RG ~ poly(DOSEN, 2, raw = TRUE), data = df2)
summary(m4)

# Extração dos coeficientes para cálculo do ponto de máximo
b0 <- coef(m4)[1]
b1 <- coef(m4)[2] # Coeficiente linear (b)
b2 <- coef(m4)[3] # Coeficiente quadrático (a)

# Cálculo da Dose Máxima
dose_max <- -b1 / (2 * b2)
dose_max

# Visualização do modelo polinomial
df2 |> 
  ggplot(aes(DOSEN, RG)) +
  geom_point() +
  geom_smooth(method = "lm", se = FALSE, formula = y ~ poly(x, 2)) +
  geom_vline(xintercept = dose_max, linetype = "dashed", color = "blue") +
  labs(
    title = "Ajuste Quadrático e Ponto de Máximo",
    subtitle = paste("Dose máxima estimada:", round(dose_max, 2)),
    x = "Dose de N", y = "Rendimento"
  ) +
  theme_minimal()
```

# Modelos Mistos e Multi-experimentos

Quando temos dados de múltiplos experimentos ou locais, as observações dentro de cada experimento podem ser correlacionadas. Nesses casos, usamos Modelos Lineares Generalizados Mistos (GLMM) ou Modelos Mistos. - **Efeitos Fixos**: O tratamento de interesse (ex: incidência de fungo). - **Efeitos Aleatórios**: Fatores que representam uma amostra da população (ex: experimentos, blocos dentro de experimentos).

```{r}
# Carregar dados de múltiplos experimentos
estande <- read_excel("dados_diversos.xlsx", "estande")

# Visualização dos experimentos individuais
estande |> 
  ggplot(aes(trat, nplants, group = exp)) +
  geom_point(color = "gray") +
  geom_smooth(method = "lm", se = FALSE, color = "gray", size = 0.5) +
  geom_abline(intercept = 69.74, slope = -0.56, linewidth = 2, color = "black") +
  theme_classic() +
  labs(
    title = "Estande em função da Incidência de Fungo",
    subtitle = "Linhas cinzas: experimentos individuais; Linha preta: tendência geral",
    x = "Incidência de fungo na semente (%)", 
    y = "Estande (n. de plantas)"
  )

# Análise por experimento (Abordagem clássica)
# Experimento 1
exp1 <- estande |> filter(exp == 1)
m_exp1 <- lm(sqrt(nplants) ~ trat + bloco, data = exp1)
anova(m_exp1)
plot(simulateResiduals(m_exp1))

# Experimento 2
exp2 <- estande |> filter(exp == 2)
m_exp2 <- lm(sqrt(nplants) ~ trat, data = exp2)
anova(m_exp2)

# Experimento 3
exp3 <- estande |> filter(exp == 3)
m_exp3 <- lm(sqrt(nplants) ~ trat, data = exp3)
anova(m_exp3)

# ABORDAGEM DE MODELO MISTO
# Tratamos 'exp' e 'bloco' como efeitos aleatórios
# A notação (1 | exp/bloco) indica blocos aninhados dentro de experimentos
m_mix <- lmer(nplants ~ trat + (1 | exp/bloco), data = estande)

# Resultados do modelo misto
summary(m_mix)
car::Anova(m_mix) # Teste de Wald para efeitos fixos

# Diagnóstico de resíduos para modelos mistos usando DHARMa
plot(simulateResiduals(m_mix))
```
